最高法院民事判決　　　　　　　　　　　　　　　八十六年度臺上字第一一二一號
　　上　訴　人　甲○○
　　　　　　　　乙○○
　　共　　　同
　　訴訟代理人　謝慶輝律師
　　　　　　　　李明益律師
　　　　　　　　吳文琳律師
　　上　訴　人　丙○○○即丁.
　　　　　　　　戊○○同右）.
　　　　　　　　己○○同右）.
　　　　　　　　庚○○○同右.
　　　　　　　　辛○○同右）.
　　　　　　　　壬○○同右）.
　　被 上訴 人　癸○○
右當事人間因租佃爭議事件，上訴人對於中華民國八十五年一月二十二日臺灣高等法
院高雄分院第二審更審判決（八十四年度重上更(一)字第四三號），提起上訴，本院判
決如左：
    主  文
原判決廢棄，發回臺灣高等法院高雄分院。
    理  由
本件上訴人丁○○提起上訴後，於民國八十五年九月七日死亡，丙○○○、戊○○、
己○○、庚○○○、辛○○、壬○○（下稱丙○○○等六人）為其繼承人，有戶籍謄
本可稽，茲據丙○○○等六人聲明承受訴訟，尚無不合，先予明。
次查被上訴人主張：坐落高雄縣大社鄉○○○段一二二號土地（下稱系爭土地）為伊
所有，原出租與上訴人許天順、乙○○、丁○○（下稱丁○○等三人）之父許知高耕
作，約定租金為每年稻谷四百八十八臺斤，許知高於六十一年十月六日去世，系爭土
地承租權由丁○○等三人繼承而為公同共有。詎該三人自六十九年起至八十一年止，
每年積欠一百六十八臺斤稻谷未繳，經伊於八十一年六月十五日函催該三人於十日內
支付所欠租金，仍未依限繳納，因已積欠達兩年租金總額，伊乃於八十一年七月十五
日依耕地三七五減租條例第十七條第一項第三款規定，終止兩造之租約等情，求為命
丁○○等三人將系爭土地交還伊之判決。
丁○○等三人則以：系爭土地原係伊父許知高向被上訴人及訴外人子○、丑○○、寅
○○、卯○○、辰○○六人（下稱被上訴人等六人）所承租，嗣因繼承關係而分別向
被上訴人等六人承租系爭土地三分之一耕作，並各別繳納租金達二十年之久。被上訴
人於八十一年六月十日擅將出租人變更為其個人名義，對伊不生效力，被上訴人所為
之催告及終止租約之意思表示，依法不生效力等語，資為抗辯。
原審維持第一審所為上訴人敗訴之判決，駁回其上訴，係以：被上訴人主張之前揭事
實，已據其提出私有耕地租約、土地登記謄本、調解筆錄、存證信函、收件回執為證
。查本件耕地租約於三十八年間訂立時，系爭土地為被上訴人一人所有。該耕地租約
原本，原出租人固記載為被上訴人等六人，惟高雄縣大社鄉公所之原始資料，記載之
出租人僅被上訴人一人，且經高雄縣政府於八十一年六月九日准予辦理租約變更登記
，將該耕地租約之出租人更正為被上訴人一人，是該耕地租約之出租人僅為被上訴人
一人。按耕地租約承租人分戶分耕耕地者，應申請租約變更登記，臺灣省耕地租約登
記辦法第四條第一項第六款定有明文。查系爭土地原承租人為許知高，許知高於六十
一年十月六日死亡，而由丁○○等三人共同繼承，並變更登記承租人為該三人。丁○
○等三人辯稱，伊三人分別繳租二十餘年，已協議分割租賃權，而分別承租，並分別
繳租云云。惟未依上開規定，為變更登記，系爭土地之承租權，仍屬該三人公同共有
，自應由彼等共同耕作，至該三人如何分別管理、使用、收益，係屬其內部約定，不
得對抗出租人，該三人復無法舉證證明彼等已協議分割之事實，難予採信。丁○○等
三人十三年來積欠租金達二年以上之總額，經被上訴人催告限期給付，因該三人仍未
履行，於八十一年七月十五日發函表示終止租約，丁○○等三人已於同月十六日收受
該函，是上開耕地租約已生終止之效力。從而被上訴人請求丁○○等三人交還系爭土
地，即屬有據等詞，為其判斷之基礎。
查臺灣省耕地租約登記辦法，係依據耕地三七五減租條例第六條第二項所訂定，此觀
該辦法第一條規定自明。按同條例第六條第一項規定：「本條例施行後，耕地租約應
一律以書面為之，租約之訂立、變更、終止或換訂，應由出租人會同承租人申請登記
」，係為保護佃農及謀舉證上便利而設，非謂凡租約之訂立、變更、終止或換訂，須
經登記，始能生效。查丁○○等三人一再辯稱，伊三人各承租三分之一系爭土地，各
有耕作位置及面積，分別繳納三分之一租金達二十年之久，業經被上訴人於八十一年
七月十三日大社鄉公所耕地租佃委員會調解時自承，承租人甲○○自六十九年起至八
十一年止共十三年未給付租金等語。且上開十三年間被上訴人與伊三人續訂租約二次
，足證伊三人早已徵得被上訴人同意分割共有之租賃權，而分別承租，並分別繳租云
云（見第一審卷六三頁背面、六四頁正面、一○一頁背面、原審重上字卷四二頁背面
、四三頁正面、一一○頁正面、重上更(一)字卷三四頁正、背面、三六頁正面、一五八
頁正、背面、一六○頁正面）。且依卷附大肚鄉公所耕地租佃委員會調解程序筆錄記
載，被上訴人申請調解，僅列甲○○為對造人，而丁○○、乙○○均列為關係人或證
人（見第一審卷四六頁至四八頁）。則丁○○等三人就系爭土地是否各有耕作位置及
面積？若是，該三人係何時起各自耕作？被上訴人是否知悉此情事而分別收取租金？
若是，雙方是否有變更為分戶分耕系爭土地之合意？原審未遑詳查究明，即憑上開理
由而為上訴人不利之判決，殊嫌率斷。上訴論旨，指摘原判決不當，求予廢棄，非無
理由。
據上論結，本件上訴為有理由。依民事訴訟法第四百七十七條第一項、第四百七十八
條第一項，判決如主文。
中      華      民      國    八十六    年      四      月     十一     日
                              最高法院民事第二庭
                                  審判長法官  曾  桂  香
                                        法官  劉  延  村
                                        法官  徐  璧  湖
                                        法官  劉  福  聲
                                        法官  袁  再  興
      右正本證明與原本無異
                                              書  記  官
中      華      民      國    八十六    年      四      月    二十六    日
